最　高　行　政　法　院　判　決
                                     100年度判字第1262號
上  訴  人　新光人壽保險股份有限公司
代　表　人　吳東進
　　　　　　　　　　　　　送達代收人　徐順鋆
訴訟代理人　黃訓章　律師
被 上訴 人　財政部臺北市國稅局
代　表　人　陳金鑑
上列當事人間營利事業所得稅事件，上訴人對於中華民國99年8
月12日臺北高等行政法院99年度訴字第686號判決，提起上訴，
本院判決如下：
　　主  文
上訴駁回。
上訴審訴訟費用由上訴人負擔。
　　理  由
一、上訴人91年度營利事業所得稅結算申報，分別列報營業收入
    總額、尚未抵繳之扣繳稅額、未分配盈餘加減項目中列報停
    徵之證券交易所得及其他為新臺幣（以下同）188,401,560,
    949元、682,473,805元、3,529,727,769元及0元，被上訴人
    初查分別核定為188,669,693,508元、610,732,315元、3,45
    7,986,279元及268,132,559元，並核定應退稅額610,732,31
    5元。上訴人不服，就營業收入總額、尚未抵繳之扣繳稅額
    、未分配盈餘加減項目中列報停徵之證券交易所得及其他等
    項，申請復查，嗣撤回有關未分配盈餘加減項目中列報停徵
    之證券交易所得及其他部分之復查，經被上訴人復查結果，
    除准予追認尚未抵繳之扣繳稅額57,393,192元，其餘復查駁
    回。上訴人就營業收入部分仍表不服，經提起訴願遭駁回，
    遂提起本件行政訴訟。
二、上訴人起訴主張：依行為時所得稅法第62條第1項及第2項規
    定可知，長期債券投資之估價標準依現價，而債權有利息者
    之現價計算應以「原利率」攤計。而「原利率」若依被上訴
    人所稱之「票面利率」，則折現結果債券之現價即資產之價
    值恆等於面值，然被上訴人又稱「購進成本與面值之差額於
    出售時認列為證券交易損益，不調整持有期間之利息收入」
    ，將造成依所得稅法第62條第1項計算之資產價值與原始購
    價不相等，顯有矛盾，故該「原利率」應指市場利率而言，
    且無不得攤銷之理。又債券溢價乃投資者為取得較高票面利
    率所支付之代價，依據配合原則，所付溢價與嗣後取得之利
    息收入當有因果關係，故債券溢價應作為票面利息收入之減
    項，方符合權責發生制之精神。至債券溢價之金額，係於債
    券買入之初即已決定，與購入當時之有效利率有關，與後續
    市價變化無涉，票面利率僅為發行條件。被上訴人否准認列
    債券溢價攤銷數之原因，乃認為溢、折價即「購進成本與面
    值之差額」於出售時認列為證券交易損益，然若被上訴人不
    承認溢、折價之攤銷，則於到期時勢必毫無「損益」可言；
    且被上訴人亦承認財政部75年7月6日臺財稅第7541416號函
    （下稱財政部75年函釋）僅適用於「平價交易」之情形，卻
    又將僅適用於平價發行之函釋規定強行適用於溢價交易之債
    券，造成納稅人之權利義務失其衡平。復徵諸所得稅法第24
    條之1及同法施行細則第31條之1之增修，財政部75年函釋所
    稱「面值」實為「按有效利率逐期折算之現值」，所稱「利
    率」實為「取得時成交有效利率」；而所得稅法第62條所稱
    「原利率」應為「取得時成交有效利率」，故上訴人列報之
    利息收入核無違誤。又無息票債券即為「折價」交易之典型
    ，於財政部頒之函釋見解，認為投資者不因債券票面利率為
    零，即認無所得，而應將該折價部分作為利息收入之加項，
    然於溢價發行之情形，卻又否准上訴人將溢價攤銷作為當年
    度利息收入之減項，顯對同一事實，分裂二種標準，有失合
    理。上訴人系爭溢價攤銷為「利息收入之減項」屬「損益科
    目」，作為營業收入之減項，並非「短期投資跌價損失」，
    亦非「長期股權投資未實現跌價損失」，作為股東權益之減
    項，不容混淆等語，求為判決訴願決定及原處分（含復查決
    定）關於營利事業所得稅（債券溢價攤銷）部分均撤銷。
三、被上訴人則以：上訴人購入時債券價格，依所得稅法第45條
    規定為其所購入債券成本，係基於當時之預期利率（即殖利
    率）所決定。債券買入同時，一方面為取得有價證券所支付
    之對價，另一方面為該債券所代表之資金借貸關係而可於未
    來取得利息所得。而依財政部75年函釋，營利事業應按債券
    持有期間，依債券之面值及利率計算之「利息收入」列報利
    息收入，有關利息收入即應據以核算，債券賣出時超過購進
    價格及利息收入後之餘額為證券交易損益。投資人溢價購入
    債券，其溢價部分為購入債券之成本，不應於債券持有期間
    每年自利息收入減除。本件系爭溢價債券，上訴人係採長期
    投資策略，投資損益之風險（包含所得稅稅負），亦於擇定
    投資項目時即全盤衡量在內，自無於購入債券之後，單獨將
    「債券利息收入」於各年度攤銷成本，作為損益評估。且利
    息收入雖係因一定之約定利率所產生，惟因並未再行支付現
    金，自無在債券持有期間內有所謂與成本配合之問題，故無
    將債券割裂後單獨將債券利息收入部分計算損益之理。上訴
    人一方面於申報時將溢價攤銷於依票面利率所取得之利息收
    入中調整減除，一方面又主張溢價攤銷為該票面利率所取得
    利息收入之成本，顯於法有違，被上訴人將系爭債券利息收
    入加回原減除之債券溢價攤銷數即無不合。96年7月11日增
    訂所得稅法第24條之1規定，所用文字雖與75年函釋雷同，
    惟該條立法意旨係揭示依債券之面值及利率計算利息收入依
    帳載紀錄核實計算及認定，尚難即可逆推75年函釋即承認溢
    價攤銷應作為利息收入之減項，且所得稅法增訂第24條之1
    亦無追溯適用之規定，本件並無該條文之適用。課稅基礎應
    有其確定性與公平性，債券利息收入當以「票面利率」計算
    ，方符合租稅法律主義之精神。另債券溢折價係因購進成本
    不等於面值，該債券溢折價於續後評價按財務會計準則公報
    第21號第26條規定固應攤銷，惟因其屬該有價證券之購入成
    本之一，依所得稅法第62條及財政部75年函釋意旨營利事業
    應按債券之面值及票面利率計算利息收入，並以原始購入價
    格為出售債券之成本，被上訴人否准上訴人將溢價攤銷數列
    利息收入項下減除，並無違誤等語，資為抗辯，求為判決上
    訴人之訴駁回。
四、原審斟酌全辯論意旨及調查證據之結果，以：
(一)所得稅法第62條所稱之「原利率」，就債券而言係指「票面
    利率」，故其每期利息收入，仍應按票面利率計算申報利息
    收入，否則債券利息將因市場利率經常性變動而難以計算。
    因此，債券利息收入所指之利率，自應指「票面利率」，而
    非上訴人所稱「市場利率」或「殖利率」。又債券持有目的
    因人而異，縱使同一投資人，可能因經濟環境、資金運用情
    形或持有政策變更，而改變其持有期間，是以債券持有期間
    之長短，完全取決於投資人本身之意圖及能力。而債券獲利
    來源包括價格上揚的資本利得及持有期間之債息收入等。由
    於利率波動對債券價格影響很大，因此，投資人持有債券，
    首先面臨的是利率風險。若市場利率上揚，投資人所持有的
    債券可能產生帳面上的虧損或獲利縮水；若市場利率下滑，
    投資人所持有債券可能產生帳面上的盈益或獲利增加，然課
    稅基礎應有其確定性與公平性，方符合租稅法律主義之精神
    。
(二)一般公債、公司債、金融債券等因載有約定之利率，其約定
    之利率，不因債券讓售而有所變動，此項利息未獲支付前，
    如將債券讓售，依民法第295條第2項規定，推定其隨同原本
    移轉於受讓人，債券原持有人因而經由買賣價金取得是項利
    息收益。因此，債券之買賣，其買賣價格中實已包括取得債
    券所支付之對價及未屆付息日該債券法定利息請求權之讓與
    對價兩部分。又購入債券之價格，依所得稅法第45條規定為
    其所購入債券成本，係基於當時之預期利率（即殖利率）所
    決定，而影響殖利率因素包括長期及短期利率因素及其對未
    來殖利率曲線變化之預期看法，是以，債券買入同時，發生
    資金之借貸及持有有價證券，其實質意義具有一為取得有價
    證券所支付之對價（成本），另一為該債券所代表之資金借
    貸關係而可於未來取得利息所得。而依所得稅法第4條之1規
    定，證券交易所得停止課徵所得稅，證券交易損失亦不得自
    所得額中減除，惟債券之利息所得並無免稅規定。由於買賣
    債券之交易所得停止課徵所得稅，若債券持有期間所獲得之
    「利息所得」與債券處分時之「證券交易所得」未明確劃分
    ，將造成課稅計算上之爭議。因此，投資人溢價購入債券，
    其溢價部分為購入債券之成本，不應於債券持有期間每年自
    利息收入減除。如准予減除，即發生原屬免稅證券交易損益
    項目之成本轉換於每年之應稅利息收入項下減除之情事，不
    符所得稅法第4條之1及第62條第2項之規定，有違租稅法律
    主義。
(三)財政部75年函釋具體闡明債券買賣區分成利息收入及債券交
    易損益，利息收入係按債券持有期間，依債券之面值及利率
    計算利息收入；債券交易損益係依售價減除其購進該債券之
    價格，如為兩付息日間購入債券並於取息前出售者，則以售
    價減除其購進該債券之價格及依上述計算之利息收入後之餘
    額，視為其證券交易損益。又債權於到期收回時，其超過現
    價之利息部分，應列為收回年度之收益等。因此，長期投資
    之債券，其損益計算時點係在債券收回或出售時，在本件有
    溢價購入之情形，因溢價為債券購進價格之一部分，屬債券
    成本，則營利事業即應按債券之面值及票面利率計算利息收
    入，並以原始價作為出售債券之成本，亦即債券持有期間並
    不認列溢、折價攤銷，應將購進成本與面值之差額於出售時
    認列為證券交易損益，而不調整持有期間之利息收入。故在
    財務會計上，當長期債券投資之市場利率不等於票面利率時
    ，利息收入調整應依行為時財務會計準則公報第21號第26條
    規定攤銷溢、折價，惟財務會計與稅務會計之計算依據與基
    礎原即有異，雖查核準則第2條第2項前段規定：「營利事業
    之會計事項，應參照商業會計法、商業會計處理準則及財務
    會計準則公報等據實記載，產生其財務報表。」但關於租稅
    之課徵，則應以租稅法之有關規定為準據，此觀查核準則第
    2條第1項規定：「營利事業所得稅之調查、審核，應依稅捐
    稽徵法、所得稅法及本準則之規定辦理，其未經規定者，依
    有關法令之規定辦理。」及第2項前段規定：「至辦理所得
    稅結算申報時，其帳載事項與所得稅法、所得稅法施行細則
    、促進產業升級條例、促進產業升級條例施行細則、中小企
    業發展條例、企業併購法、營利事業所得稅不合常規移轉訂
    價查核準則、本準則及有關法令之規定未符者，應於申報書
    內自行調整之。」自明。
(四)企業考慮行業特性、產品性質、經濟情況等因素，可自由選
    擇會計原則及採行的方法，惟必須注意前後年度應一致採用
    相同的方法，不得任意變更，俾能符合一般公認會計原則中
    一致性的要求。同理，企業為債券之投資，不論係長期或短
    期投資，其債券之資產估價與利息認列標準等，自應依其性
    質而前後一致，以杜規避稅負。上訴人長期債券投資，於第
    一年支付現金買進債券之同時，即將債券帳列資產項下長期
    投資科目，當無於購入後之第二年度以後帳列其他科目及另
    有相對應之成本產生之可能，其利息收入雖係因一定之約定
    利率所產生，惟因並未再行支付現金，自無在債券持有期間
    內有所謂與成本配合之問題，且因長期投資未實現跌價損失
    並不放入當期盈餘，於損益表並無影響，故無將債券割裂後
    單獨將債券利息收入部分計算損益之理。從而，被上訴人所
    為系爭處分（含復查決定）關於營利事業所得稅（債券溢價
    攤銷）部分，並無不法，訴願決定予以維持，亦無不合，因
    將原決定及原處分均予維持，駁回上訴人之訴。
五、本院查：原判決經核認事用法並無不合，茲就上訴意旨，再
    論斷如下：
(一)按稅務會計與財務會計之計算依據與基礎原即有異，租稅之
    課徵，自應以租稅法之有關規定為準據，合先敘明。次按「
    長期投資之存款、放款或債券，按其攤還期限計算現價為估
    價標準。現價之計算，其債權有利息者，按原利率計算，無
    利息者，按當地銀錢業定期1年存款之平均利率計算之。前
    項債權於到期收回時，其超過現價之利息部分，應列為收回
    年度之收益。」「營利事業之會計事項，應參照商業會計法
    及財務會計準則公報等據實記載，產生其財務報表。至辦理
    所得稅結算申報或核課所得稅時，其帳載事項與所得稅法、
    所得稅法施行細則、促進產業升級條例、促進產業升級條例
    施行細則、中小企業發展條例、本準則暨有關法令之規定未
    符者，均應於申報書內自行調整之。」分別為所得稅法第62
    條、行為時營利事業所得稅查核準則(下稱查核準則)第2條
    第2項所明定。再按「營利事業或個人買賣國內發行之公債
    、公司債及金融債券，買受人若為營利事業，可由該事業按
    債券持有期間，依債券之面值及利率計算『利息收入』，如
    其係於兩付息日間購入債券並於取息前出售者，則以售價減
    除其購進該債券之價格及依上述計算之利息收入後之餘額作
    為其證券交易損益。買受人若為個人，因個人一般多未設帳
    ，應一律以其兌領之利息金額併入其當期綜合所得稅課徵。
    」亦經財政部75年函釋在案，經核上開函釋，係財政部基於
    職權所為釋示，未逾越法律規定，自可適用。
(二)營利事業為債券之投資，該債券於評價上係屬營利事業之資
    產，至營利事業因長期投資而購入債券者，關於該債券之成
    本，參諸所得稅法第62條規定，自係指債券之原始取得成本
    ，故不論營利事業就該債券是高於或低於票面價格取得，均
    不影響其原始取得成本金額之認定。是以，長期投資之債券
    有利息者，按原票面利率計算利息收入，列報為當期收入，
    債券溢折價部分，列為收回年度之損益。又債券因屬證券交
    易法所稱有價證券，是其買賣有所得稅法第4條之1停徵證券
    交易所得稅規定之適用，故營利事業為債券之買賣，若賣出
    時（含持有至到期日）之價格低於原始取得成本者，固有損
    失，惟因其屬證券交易損失，自不得於當年度營利事業所得
    稅結算申報時予以列報減除；若尚未賣出，則營利事業為該
    債券投資之損益因尚未實現，自亦不得於持有期間之年度營
    利事業所得稅結算中予以列報。另會計準則公報（下稱準則
    公報）第21號第26條及第26號第22條雖有關於長期投資之公
    司債，應按溢折價攤銷作為利息收入之調整；惟此乃基於財
    務會計之穩健原則，為允當表達營利事業財務情形所為之規
    範。而稅務會計與財務會計因規範依據及目的有所不同，本
    即會有所差異，關於債券之溢折價，前開所述乃基於其為資
    產之本質，依相關法律規定所為之當然解釋，是於稅法並無
    明文其溢折價得為攤銷之情況下，營利事業之財務報表雖依
    前述準則公報規定為攤銷，然於營利事業所得稅結算申報時
    ，此即屬應依查核準則第2條第2項規定為調整之事項。
(三)系爭溢價債券係以長期持有為目的之投資證券，其損益難以
    短期浮動之市場價格正確評估，故未實現之跌價損失，與損
    益表無關，不得列在當年度(期)盈餘項下，應在資產負債表
    股東權益項下列為減項，且依所得稅法第62條有關長期股權
    投資之估價，亦無「成本與時價」孰低法規定之適用。長期
    債券投資於滿期時支付之利息，係按票面之固定利率計算，
    故無法於購入債券後，單獨將「債券利息收入」於各年度與
    市價比較評量，預作損益評估。且因證券長期投資「未實現
    跌價損失」，不列入當期盈餘，對損益表並無影響，故無將
    債券割裂後單獨將債券利息收入部分計算損益之理。至於因
    債券之溢價購入，或將形成營利事業終局利益低於按債券面
    額依約定利率計算之利息金額，而此差額，縱營利事業於購
    入時在整體評價上係以利息收入之層面予以考量，然尚不得
    因此影響該行為於稅法上之評價。又自營利事業權責發生基
    礎制言，收益係營業活動之結果，費用則為營業活動所耗用
    之成本(付出之代價)，上訴人所稱前開債券溢價差額係與投
    資市場利率比較後之金額，究其本質係屬利息收入之一部分
    即仍屬收益，並非為獲致系爭利息收入所耗用之成本，自非
    權責發生基礎所遵循之成本收益配合原則範疇。所得稅法第
    62條固係規定於所得稅法第3章「營利事業所得稅」第4節「
    資產估價」，然上訴人所言應予扣除系爭債券溢價攤銷後之
    金額一節，非但乏其依據，復違會計原理原則，從而被上訴
    人將系爭債券利息收入加回原減除之債券溢價攤銷數，於法
    即無不合等情，業據原判決詳予論述，核無違誤。上訴意旨
    指摘原判決將長期債券投資之期末評價與長期債券投資折溢
    價攤銷混為一談，其否准債券溢折價攤銷，有適用所得稅法
    第24條、第62條法規不當之違誤云云，均無足採。
(四)此外，上訴人主張本件可適用96年7月11日總統令增訂公布
    之所得稅法第24條之1規定，暨97年2月21日財政部令增訂所
    得稅法施行細則第31條之1、第31條之3規定乙節。查上開法
    規並未特定有施行日期，依中央法規標準法第13條規定，應
    自公布或發布之日起算至第3日起發生效力。準此，本件並
    無上開法規之適用，亦不生溯及適用或上訴人所述予以適用
    將更符信賴保護原則之問題。
(五)綜上所述，原審斟酌全辯論意旨及調查證據之結果，而駁回
    上訴人在原審之訴，核其所適用之法規與該案應適用之法規
    並無違背，與解釋、判例，亦無牴觸，並無所謂不適用法規
    或適用不當之違法。上訴論旨，猶執前詞，指摘原判決違誤
    ，求予廢棄，為無理由，應予駁回。
六、據上論結，本件上訴為無理由。依行政訴訟法第255條第1項
    、第98條第1項前段，判決如主文。
中　　華　　民　　國　　100　 年　　7　　 月　　21　　日
                    最高行政法院第三庭
                        審判長法官　黃　璽　君
                              法官　楊　惠　欽
                              法官　吳　東　都
                              法官　陳　金　圍
                              法官　蕭　惠　芳

以  上  正  本  證  明  與  原  本  無  異
中　　華　　民　　國　　100　 年　　7　　 月　　22　　日
　　　　　　　　　　　　　　　書記官　彭　秀　玲